臺灣高等法院臺中分院民事判決　95年度重上字第124號
上　訴　人　甲○○
訴訟代理人　莊明翰律師
複代理人　　莊乾城律師
被上訴人　　乙○○
訴訟代理人　張宛華律師
上列當事人間請求債務人異議之訴事件，上訴人對於民國95年7
月31日臺灣苗栗地方法院93年度重訴字第97號第一審判決提起上
訴，本院於96年4月11日言詞辯論終結，判決如下：
    主  文
上訴駁回。
第二審訴訟費用由上訴人負擔。
    事實及理由
一、被上訴人起訴主張：伊於民國92年9月12日與訴外人陳秋玉
    就系爭坐落苗栗縣頭份鎮○○段六地號面積16975.01平方公
    尺土地（以下稱系爭土地）訂定買賣契約，約定買賣價金為
    新台幣（下同）1,800萬元，陳秋玉交付面額各為200萬元、
    1,200萬元、400 萬元，票號分為CI0000000、CI0000000、
    CI0000000號，被上訴人則交付身分證影本、印鑑證明書正
    本、土地所有權狀正本交予陳秋玉，約定支票兌現後才正式
    用印辦理系爭不動產所有權移轉登記。嗣因陳秋玉要求暫緩
    提示，故被上訴人未遵期提示前開支票，詎被上訴人於93年
    4月底竟發覺系爭土地已於93年2月16日遭上訴人設定系爭抵
    押權擔保陳秋玉向上訴人借款650萬元，被上訴人則為消費
    借貸契約之連帶保證人（以下系爭抵押權）。被上訴人遂質
    問於陳秋玉，陳秋玉則坦承未經被上訴人之同意，偽造被上
    訴人之印鑑、印文向地政事務所非法設定系爭抵押權及在消
    費借貸契約上蓋章等語，且表示願意負責塗銷抵押權登記及
    誠信完成買賣契約，並願意另行賠償600萬元。為此，被上
    訴人與陳秋玉於93年5月11日同至代書劉煜明之事務所，簽
    訂協議書及買賣契約書，陳秋玉同時將其於92年9月間簽發
    之支票3張取回，另行簽發面額共2400萬元之支票3張，惟事
    後均遭退票。陳秋玉事後避不見面，亦未依約塗銷系爭不動
    產上之抵押權登記，被上訴人不得已於93年6月10日以存證
    信函告知上訴人上情，請上訴人自行辦理塗銷登記，然未獲
    置理。迄93年底竟收到台灣苗栗地方法院執行處通知，上訴
    人持該院93年度拍字第128號拍賣抵押物裁定執行拍賣系爭
    土地，惟其上之抵押權登記之設定既係偽造，且被上訴人對
    於上訴人與陳秋玉間之消費借貸契約，亦無擔任連帶保證人
    之意思，被上訴人不得已於93年12月13日依強制執行法第14
    條、民法第767條規定，求為塗銷抵押權登記及確認上訴人
    對被上訴人於93年2月16日之債權不存在，暨原強制執行程
    序不得為執行之判決。原審判決被上訴人勝訴，上訴人提起
    上訴，被上訴人答辯聲明：上訴駁回。又被上訴人於本院準
    備程序固提出答辯聲明（見本院卷60頁），將其請求之聲明
    變更為明確化，惟在言詞辯論時並未引用，本院自不予斟酌
    。
二、上訴人則以：上訴人母親與陳秋玉均為一貫道之道友同參，
    陳秋玉欲向上訴人借款600萬元，上訴人要求應供擔保，陳
    秋玉即稱其已向被上訴人購買系爭不動產然未過戶，且被上
    訴人亦同意設定抵押權為其借款擔保，上訴人遂與訴外人即
    代書徐琳奇於93年2月16日至陳秋玉住所，陳秋玉則持被上
    訴人身分證影本、土地所有權狀正本、印鑑證明書正本，徐
    琳奇表示設定抵押權尚須原告之印鑑章，嗣陳秋玉表示下次
    將邀被上訴人至陳秋玉之家中，待上訴人第二次前往陳秋玉
    家中，被上訴人雖未在場，然陳秋玉表示已取得被上訴人之
    印鑑章，遂由陳秋玉以自己及持前揭印章分別用印於93年2
    月16日成立之消費借貸契約及土地登記申請書，同年月17日
    由代書持該消費借貸契約、土地登記申請書、土地所有權狀
    正本、被上訴人印鑑證明書正本及身分證影本前往苗栗地政
    事務所為抵押權登記，被上訴人始匯款600萬元至陳秋玉彰
    化銀行戶頭內。被上訴人既將身分證影本、土地所有權狀正
    本、印鑑證明卡正本等件交予陳秋玉，而陳秋玉又持有原告
    之印章及上述文件以觀，應認被上訴人已同意並授權陳秋玉
    ，縱然陳秋玉未獲得被上訴人之授權，被上訴人亦應負表見
    代理責任。況且，退一步言之，陳秋玉與上訴人間就系爭不
    動產設定如原判決附表二之抵押權登記若係效力未定，然依
    被上訴人於93年5月11日與陳秋玉簽定之協議書第四點已約
    定，如陳秋玉未能於93年5月31日前塗銷該抵押權登記，則
    陳秋玉所開支票視為已到期，被上訴人受有之損害得依法請
    求賠償，由此可知，被上訴人對抵押權之設定亦已為事後之
    承認等語置辯，上訴聲明：(一)原判決廢棄；(二)被上訴人在第
    一審之訴駁回；(三)第一、二審訴訟費用由被上訴人負擔。
三、本件於原審依民事訴訟法第270條之1第1項第3款、第271條
    之1規定，整理並協議簡化爭點及不爭執事項後，兩造同意
    就原審法院於94年2月3日、同年10月12日辯論程序中，兩造
    協議簡化之爭點為主張及辯論，依同法第270條之1第3項之
    規定，本院僅須就兩造協議簡化之爭點為審究（見原審卷(一)
    第53、177頁），茲兩造所不爭執之事項如下：
  (一)陳秋玉持有被上訴人之身分證影本、印鑑證明書正本、坐落
    如原判決附表一所示之土地所有權狀正本，嗣陳秋玉向上訴
    人借款600萬元，陳秋玉即持上開資料及刻有「乙○○」之
    印章，供上訴人設定如原審判決附表二所示之系爭抵押權，
    被上訴人始匯款600萬元至陳秋玉彰化銀行戶頭內。
  (二)上訴人持有原審法院93年度拍字第128號拍賣抵押物裁定為
    執行名義，對被上訴人所有系爭土地為查封拍賣，現由該院
    93年度執字第216號強制執行中。
  (三)94年3月21日法務部調查局印文鑑定通知書載明：被上訴人
    印章印文（甲類鑑定資料）與92年9月19日印鑑證明申請書
    上印文（乙類）相同，93年2月16日之消費借貸契約上印文
    （丙類）與93年2月16日抵押權設定契約書上印文（丁類）
    相同，但甲丁類與乙丙類印文不同。
  (四)消費借貸契約及土地登記申請書上之被上訴人印文，非由被
    上訴人提供印鑑章所蓋，且契約簽立時被上訴人始終未在場
    ，被上訴人亦未曾與上訴人及代書徐琳奇碰面或聯絡。
  (五)陳秋玉涉嫌偽造被上訴人乙○○之印鑑章，經臺灣苗栗地方
    法院檢察署檢察官以94年度偵字第1747號起訴，現正由原審
    刑事法院以94年度易字第494號審理中。
四、本件爭執事項及法院判斷
  (一)被上訴人於93年2月6日陳秋玉以自己及持「乙○○」印章分
    別用印於消費借貸契約及土地登記申請書，同年月17日由代
    書持該消費借貸契約、土地登記申請書、土地所有權狀正本
    、被上訴人印鑑證明卡正本及身分證影本前往苗栗地政事務
    所為抵押權登記時，是否事前已同意或授權陳秋玉？
  1.按當事人主張有利於己之事實者，就其事實有舉證之責任。
    但法律別有規定，或依其情形顯失公平者，不在此限，民事
    訴訟法第277條定有明文。上訴人固主張被上訴人已有事前
    同意或授權陳秋玉之事實，惟為被上訴人所否認，則上訴人
    自應就此有利於己事實，負舉證責任。
  2.查證人陳秋玉於原審證稱：伊透過上訴人之母親向被告借錢
    ，因渠等均為一貫道道友，故未有抵押權設定契約，被上訴
    人根本不知情等語以觀（見原審卷(一)第61頁），陳秋玉與上
    訴人間之消費借貸並非被上訴人所能知悉，又被上訴人主觀
    上係與陳秋玉就系爭不動產成立買賣契約，但須陳秋玉給付
    買賣價金時為條件，才辦理所有權移轉登記，衡情被上訴人
    對於嗣後系爭抵押權之設定，亦無從事前同意或授權陳秋玉
    為之，又上訴人迄今除未提出相關資料供審酌外，亦未積極
    舉證證明以實其說，其主張尚難為採，自應認為被上訴人並
    未同意或授權陳秋玉與上訴人成立消費借貸關係連帶保證人
    及系爭抵押權之設定，基此，被上訴人主張兩造間並未任何
    消費借貸關係存在，尚屬可採。
  (二)被上訴人是否應依表見代理而負授權人責任？
  1.按由自己之行為表示以代理權授與他人，或知他人表示為其
    代理人而不為反對之表示者，對於第三人應負授權人之責任
    。但第三人明知其無代理權或可得而知者，不在此限，民法
    第169條定有明文，是謂表見代理者，即代理人雖無代理權
    而因有可信其有代理權之正當理由，遂由法律課以授權人責
    任之謂，而代理僅限於意思表示範圍以內，不得為意思表示
    以外之行為，故不法行為及事實行為不僅不得成立代理，且
    亦不得成立表見代理。而由自己之行為表示以代理權授與他
    人者，對於第三人應負授權人之責任，必須本人有表見之事
    實，足使第三人信該他人有代理權之情形存在，始足當之（
    參看最高法院60年台上字第2130號判例）。我國人民將自己
    印章交付他人，委託該他人辦理特定事項者，比比皆是，倘
    持有印章之該他人，除受託辦理之特定事項外，其他以本人
    名義所為之任何法律行為，均須由本人負表見代理之授權人
    責任，未免過苛，如徒憑本人曾將印章交付與他人之事實，
    即認本人就契約之訂立應負表見代理之授權人責任，即屬率
    斷（最高法院70年台上字第657號判例參照）。
  2.上訴人主張被上訴人既將身分證影本、土地所有權狀正本、
    印鑑證明卡正本交予陳秋玉，陳秋玉亦稱已得被上訴人同意
    以系爭不動產設定抵押權作為其向上訴人借款600萬元之擔
    保，後又持有上訴人印章等情，已有表見事實之存在，上訴
    人自應負授權人責任云云，然為被上訴人所否認。查上訴人
    就系爭抵押權之設定過程表示：93年2月13日陳秋玉透過上
    訴人之母親來向伊借款600萬元借期為一個月，故未約定利
    息，且陳秋玉表示上開借款係為建廟宇之用，若伊能協助上
    開借款，日後會以上訴人母親之名義捐款佛寺，渠等均為一
    貫道道友因而相信陳秋玉。又設定系爭抵押權登記則係聽從
    徐琳奇代書之建議，設定650萬元係因600萬元為本金、50萬
    元部分則為避免日後爭訟之損失，伊未曾與乙○○有任何接
    觸，只有單純透過陳秋玉一人的轉述，而係伊與徐琳奇代書
    一起去陳秋玉家辦理抵押登記，陳秋玉拿乙○○之土地謄本
    的正本、陳秋玉的印鑑證明的原本及身分證正本，乙○○的
    部份僅有印鑑證明還有身分證影本，徐琳奇代書則表示尚缺
    少乙○○之印鑑章，所以第二次伊再至陳秋玉家中時，此時
    就取得印鑑章，而且陳秋玉曾告知會邀乙○○一同前來，但
    乙○○二次都未出現。整個抵押權登記之設定過程，伊並未
    完全信任陳秋玉所稱已取得乙○○的同意設定抵押權的事情
    ，伊多有懷疑陳秋玉所述，縱然陳秋玉提出乙○○以前土地
    拍賣的情形，伊仍覺得沒有保障，經請教代書後告知最起碼
    要有土地謄本的正本、印鑑證明正本及印鑑章，才能代表乙
    ○○有充分的授權給陳秋玉等語，證人即承辦本件抵押權設
    定登記代書徐琳奇則證稱：伊有告訴陳秋玉系爭不動產登記
    權利人為乙○○，並非陳秋玉，然陳秋玉告知系爭不動產已
    向乙○○購買，並拿出印鑑章、印鑑證明佐證確實有買賣契
    約關係存在，然未提出土地買賣契約書，伊並未聯絡乙○○
    或已得乙○○之同意，而逕列乙○○為抵押權設定債務人（
    分見原審法院同上卷(一)第177-178、115頁）等語以觀，上訴
    人既不信任陳秋玉之陳述，自應對被上訴人是否同意或知情
    等進一步查證，且此查證方式衡情亦非困難，然上訴人卻未
    為之，況印章、印文之複製，以現今電腦科技技術，完全模
    仿亦非難事，上訴人或其委任之土地代書二次至陳秋玉家中
    均未遇被上訴人，理應再詳實確認。再者，參以上訴人本身
    即信仰一貫道，上訴人之母親與陳秋玉又同為一貫道同參道
    友，渠等因為宗教信仰而認識並信賴，陳秋玉遂透過上訴人
    之母親欲向上訴人借錢，期間僅一個月，上訴人並未對陳秋
    玉要求任何利息等情，若果上訴人與陳秋玉間無相當信任，
    焉能未約定遲延利息及違約金，足認上訴人願借錢予陳秋玉
    並非信賴陳秋玉持有被上訴人所有之系爭土地所有權狀、身
    分證影本及印鑑章等。
  3.本件消費借貸契約及設定抵押權之土地登記申請書簽立時被
    上訴人均不在場，為兩造所不爭執；且法務部調查局之印文
    鑑定報告指出，抵押權設定契約書及消費借貸契約上之印文
    與被上訴人所提出之印章所蓋印文及印鑑登記證明申請書之
    印文不同（見原審卷(一)第79頁），被上訴人對於系爭抵押權
    之設定及借款之事是否知悉或授權不無疑問。再參酌上訴人
    及證人徐琳奇上開陳述，上訴人及其代書徐琳奇均明知陳秋
    玉持有系爭不動產之土地權狀及被上訴人印鑑證明書與身分
    證影本等物，係基於陳秋玉與被上訴人間訂有不動產買賣契
    約，陳秋玉雖聲稱其已買受系爭土地云云，惟系爭不動產既
    仍係被上訴人名下所有，而為上訴人所明知，陳秋玉即無任
    何處分權可言。縱認上訴人聽憑陳秋玉片面之詞，誤認陳秋
    玉已獲授權代理為抵押權之設定，究與被上訴人「以自己之
    行為表示代理權授與」有間，且證人徐琳奇到庭自承確實未
    取得被上訴人之委託，直接依陳秋玉提供之被上訴人印章及
    相關文件，施用於其制作之「抵押權設定申請書」及「消費
    借貸契約書」上，而向地政機關提出申請。上訴人之委任人
    即代書徐琳奇既已違背地政士法第19條職務上之義務，未依
    法確實核對委託人之身分及權利義務關係，擅自制作內容不
    實之文書，致地政機關信其所為，依形式審查而通過本件抵
    押權之登記。上訴人既僅以陳秋玉持有被上訴人之身分證影
    本、系爭不動產之權狀等物而認定被上訴人與陳秋玉間僅有
    買賣契約關係存在，且系爭不動產之所有權人為被上訴人，
    被上訴人亦未曾授權陳秋玉為系爭抵押權之設定，上訴人均
    無法證明被上訴人有何表見事實存在，上訴人既對上情明知
    或可得而知，參酌上開說明，自無信賴保護原則之適用，上
    訴人主張本件有表見代理之適用，並不足取。
  (三)被上訴人是否對陳秋玉之無權代理行為事後承認？
  1.按解釋法規為著重法規之安定、客觀性，故而注重法規文字
    的文義，以謀一般確實性之達成；解釋意思表示，則以探求
    當事人真意，注重意思表示的目的性，著重為各個法律行為
    及當事人具體妥當性之追求。是契約文字業已表示當事人真
    意者，無須別事探求者，固不得捨契約文字而更為曲解，惟
    若從文字上不足以表示當事人之真意時，則應本諸過去之事
    實及其他一切證據資料，作為斷定當事人立約當時真意之標
    準，以解釋當事人之契約，亦即解釋當事人之契約，應以當
    事人立約當時之真意為準，而真意何在，又應以過去事實及
    其他一切證據資料為斷定之標準，不能拘泥文字致失真意，
    最高法院39年台上字第1053號判例足參。
  2.上訴人抗辯被上訴人與陳秋玉於93年5月11日簽定之協議書
    （見原審卷(一)20頁）中約定「第一條：乙方（即陳秋玉）賠
    償新台幣陸佰萬元整於甲方（即被上訴人乙○○）。第二條
    ：前述支票如未依期兌現者，甲方依法就乙方有關涉嫌偽造
    文書印文罪責起訴。已兌現者，甲方放棄一切刑事告訴權利
    。第三條：本抵押權設定登記，應於民國93年5月31日前辦
    理塗銷登記完成，逾期除乙方所開立支票視為已到期外，如
    有受甲方損害者，並得依法請求賠償。」依上開協議書內容
    ，被上訴人乙○○已承認無權代理陳秋玉所為之抵押權設定
    行為云云，然為被上訴人所否認。觀被上訴人與陳秋玉於93
    年5月11日成立協議書之緣由為：陳秋玉未經徵得被上訴人
    同意擅自偽刻印鑑章，並以被上訴人、陳秋玉為債務人、上
    訴人為債權人，93年2月16日就系爭土地設定650萬元之抵押
    權登記，該協議書意在陳秋玉應限期塗銷該抵押權，逾期違
    約金及損害賠償之約定，顯非承認該抵押權之設定。再參酌
    協議書第5點之記載：系爭不動產，俟將來以此土地成立基
    金會，並以被上訴人、陳秋玉雙方共同成立者，於其成立完
    成後，被上訴人同意捐贈600萬元予基金會作為功德金等文
    字，及證人陳秋玉到院證稱：伊透過上訴人之母親向上訴人
    借錢，因渠等均為一貫道道友，故未有抵押權設定契約，嗣
    發現系爭不動產遭上訴人設定抵押權，簽立協議書之目的在
    於塗銷系爭抵押權登記，若無法辦理塗銷，伊即應賠償被上
    訴人之損失等語以觀（分見原審卷(一)第20、163頁），被上
    訴人與陳秋玉前揭協議書簽立之目的既係為塗銷系爭抵押權
    登記，避免土地遭查封拍賣，並就土地使用為約定，難認被
    上訴人對於系爭抵押權之登記有事後承認。
  (四)綜上所述，被上訴人既未參與系爭消費借貸契約及抵押權設
    定契約之簽立，且亦無授權或同意陳秋玉辦理，兩造間亦無
    消費借貸關係存在，而上訴人對於被上訴人表見代理及無權
    代理事後承認之事實，亦無法舉證證明。
五、按執行名義無確定判決同一之效力者，於執行名義成立前，
    如有債權不成立或消滅或妨礙債權人請求之事由發生，債務
    人亦得於強制執行程序終結前提起異議之訴，強制執行法第
    14條第2項定有明文。本件上訴人既持無確定判決同一之效
    力之原審法院93年度拍字第128號拍賣抵押物裁定為執行名
    義，對被上訴人所有系爭土地為查封拍賣，經原審法院執行
    處強制執行中，惟上訴人無法證明兩造間確有消費借貸關係
    存在而設定上開抵押權，被上訴人於強制執行程序終結前提
    起異議之訴，請求塗銷系爭抵押權登記及確認上訴人對被上
    訴人於93年2月16日之債權不存在，暨原強制執行程序不得
    為執行，為有理由，應予准許，原審所為上訴人敗訴之判決
    ，核無不合，上訴論旨指摘原判決不當，聲明求為廢棄改判
    ，非有理由，應予駁回。
據上論結，本件上訴為無理由，依民事訴訟法第449條第1項、第
78條，判決如主文。
中　　華　　民　　國　　96　　年　　4 　　月　　25　　日
                  民事第五庭    審判長法　官　林陳松
                                      法　官  古金男
                                　　　法　官　鄭金龍
以上正本係照原本作成。
如對本判決上訴，須於收受判決送達後二十日內向本院提出上訴
書狀，其未表明上訴理由者，應於提出上訴後二十日內向本院提
出上訴理由書（須按他造人數附具繕本）。
上訴時應提出委任律師為訴訟代理人之委任狀。具有民事訴訟法
第四百六十六條之一第一項但書或第二項之情形為訴訟代理人者
，另應附具律師及格證書及釋明委任人與受任人有該條項所定關
係之釋明文書影本。
                  　　　　　　　　　　書記官　陳振海
中　　華　　民　　國　　96　　年　　4 　　月　　26　　日
                                                      Ｃ
